臺灣嘉義地方法院民事判決　99年度再字第3號
再審原告　　劉進興
訴訟代理人　唐淑民律師
訴訟代理人　蕭道隆律師
再審被告　　詹詠順
上列當事人間請求清償借款事件，再審原告對於本院96年度促字
第15125 號支付命令提起再審之訴，本院判決如下：
    主       文
再審之訴駁回。
再審訴訟費用由再審原告負擔。
    理      由
壹、程序事項：
一、按「再審之訴，應於三十日之不變期間內提起。前項期間，
    自判決確定時起算，判決於送達前確定者，自送達時起算；
    其再審之理由發生或知悉在後者，均自知悉時起算。但自判
    決確定後已逾五年者，不得提起。」，民事訴訟法第500 條
    第1 項、第2 項定有明文。本件再審原告主張其係民國99年
    11月12日向本院非訟中心聲請支付命令閱卷後，始知悉支付
    命令有適用法規顯有錯誤及發現未經斟酌之證物或得使用該
    證物且如經斟酌可受較有利益之裁判之再審理由，是再審原
    告於知悉其再審之理由30日內，在99年11月17日提起本件再
    審之訴（見本院收發室收狀章），在程序上尚無不合，此合
    先敘明。
貳、實體事項：
一、本件再審意旨略以：
（一）查再審原告係99年11月12日向本院非訟中心聲請支付命令
      閱卷後，始知上開支付命令對於再審原告之送達方法，係
      於99年8 月19日14時以未獲會晤本人亦無受領文書之同居
      人或受僱人，已將該送達文書寄存於嘉義縣警察局水上分
      局後堀派出所，並已於99年9 月21日核發確定證明書。然
      並未有作送達通知書兩份，一份黏貼於應受送達人住居所
      、事務所、營業所或其就業處所門首，另一份置於該送達
      處所信箱或其他適當位置以為送達之事實。足見鈞院上開
      支付命令適用法規顯有錯誤。
（二）按民事訴訟法第521 條第2 項規定「前項支付命令有第49
      6 條第1 項之情形者，得提起再審之訴，以原支付命令之
      聲請，視為起訴」。民事訴訟法第496 條第1 項第13款「
      當事人發現未經斟酌之證物或得使用該證物」，經查：
   1、再審原告與再審被告素不相識，從未謀面，且未與再審被
      告為任何法律行為，從未訂立土地合約書，亦未收受再審
      被告交付之新台幣（下同）748,000 元；再審原告從未簽
      過該土地合約書，其上之署押、印文，均非再審原告所簽
      、捺。土地合約書上載明乙方申請前預付訂金為新台幣柒
      拾肆萬捌仟元整，然所謂乙方係何人，亦不足證乙方已交
      付748,000 元予再審原告之事實。
   2、再審被告據以申請支付命令之「河川公地使用放棄申請書
      影本6 張」，其中未載日期河川公地使用放棄申請書申請
      人劉進興2 張部分，均非再審原告之筆跡，署押及印文亦
      非再審原告所有；再未載日期河川公地使用放棄申請書申
      請人黃瑞雲部分（再審原告之母），手寫部分均非再審原
      告之筆跡，署押及印文，均非再審原告所簽、捺，亦非黃
      瑞雲所簽、蓋及捺；再未載日期河川公地使用放棄申請書
      申請人黃進義部分（再審原告之弟），手寫部分均非再審
      原告之筆跡，署押及印文，均非再審原告所簽、捺，亦非
      黃進義所簽、蓋及捺。
   3、又上開支付命令卷宗內再審原告之身分證影本及訴外人黃
      瑞雲身分證影本、黃進義身分證影本及經濟部水利署第五
      河川局河川公地使用費繳納代金聯單影本6 紙，均非再審
      原告交付予再審被告。
   4、上開土地合約書及河川公有地使用放棄申請書之手寫部分
      加以比對，顯然係出於同一人之筆跡，再就其上之指印部
      分加以互相對照，亦顯係出於同一人之指印所捺，顯係另
      有他人以再審原告之名義出具，事實至明。
（三）綜上，上開支付命令，有適用法規顯有錯誤及當事人發現
      未經斟酌之證物或得使用該證物，且如經斟酌可受較有利
      益之裁判等語，並聲明：1 、本院99年度司促字第9320號
      支付命令廢棄；2 、再審被告之訴駁回；3 、再審及前督
      促程序費用由再審被告負擔。
二、本院判斷：
（一）該支付命令已合法送達再審原告:
   1、按台灣高等法院暨所屬法院95年法律座談會民事類提案第
      33號決議：「法律問題：向支付命令債務人送達支付命令
      ，依寄存方式送達，依法自寄存之日起，經10日始發生送
      達效力。如在該10日間未滿前，已逾發支付命令後3 個月
      ，支付命令是否失效？原審意見：採甲說，有效說。按民
      事訴訟法第515 條規定，『發支付命令後，3 個月內不能
      送達於債務人者，其命令失其效力』，支付命令既已依民
      事訴訟法第138 條第1 項之規定合法寄存送達，只是須經
      過10日才生效，並非不能送達，支付命令應仍有效。（最
      高法院94年度台抗字第488 號民事裁定參照）。」
   2、查系爭支付命令對再審原告之送達證書係由嘉義縣鹿草郵
      局外勤投遞人員黃建富發遞，該員依規定分別於99年8 月
      17日、8 月18日送達再審原告之地址，皆不曾會晤再審原
      告，亦未有其他同戶籍之家屬簽收，爰依民事訴訟法第13
      8 條，將送達通知書一份黏貼於再審原告住所鐵捲門門柱
      ，一份放置於該址門縫，將系爭支付命令寄存於嘉義縣鹿
      草鄉後堀派出所，並於99年11月21日，由黃瑞雲領取。此
      有黃建富提出之說明書、送達回證影本及具領人明細在卷
      可稽。
   3、再審原告之戶籍與送達處之地址相同，足見此寄存送達係
      屬合法。既為合法，則依上開台灣高等法院之見解，此支
      付命令已生效，並非如再審原告所言，不生送達之效力。
   4、退步言，縱系爭支付命令確有如再審原告所稱投遞人員並
      未有作送達通知書兩份，一份黏貼於應受送達人住居所、
      事務所、營業所或其就業處所門首，另一份置於該送達處
      所信箱或其他適當位置以為送達之事實云云，然此係支付
      命令送達之問題，亦非支付命令適用法規顯有錯誤，再審
      原告容有誤解。
（二）再審原告之訴顯無再審理由:
   1、按「再審之訴顯無再審理由者，得不經言詞辯論，以判決
      駁回之。」，民事訴訟法第502 條第2 項定有明文。復按
      「支付命令之聲請，除應表明當事人及法院外，衹須表明
      請求之標的並其數量及請求之原因、事實，以及應發支付
      命令之陳述，此觀民事訴訟法第五百十一條之規定自明。
      因債務人依同法第五百十六條對支付命令得不附理由提出
      異議，故債權人在督促程序就其所主張之事實毋庸舉證，
      其債權憑證之有無，與應否許可發支付命令無關。再抗告
      人以債權憑證有偽造情事為理由，對於依督促程序而發之
      支付命令及假執行裁定聲請再審，核與民事訴訟法第四百
      九十六條第一項第九款之規定尚有未合。」；而「所謂當
      事人發見未經斟酌之證物或得使用該證物，係指在前訴訟
      程式不知有該證物，現始知之，或雖知有此而不能使用，
      現始得使用者而言。」，最高法院61年台抗字第407 號及
      32年上字第1247號分別著有判例可參。
   2、經查，本件聲請人再審意旨略以：再審原告與再審被告素
      不相識，從未謀面，且未與再審被告為任何法律行為，從
      未訂立土地合約書，亦未收受再審被告交付之748,000 元
      ；再審原告從未簽過該土地合約書，其上之署押、印文，
      均非再審原告所簽、捺。再審被告據以申請支付命令之「
      河川公地使用放棄申請書影本6 張」，其中未載日期河川
      公地使用放棄申請書申請人劉進興2 張部分，均非再審原
      告之筆跡，署押及印文亦非再審原告所有；再未載日期河
      川公地使用放棄申請書申請人黃瑞雲部分（再審原告之母
      ），手寫部分均非再審原告之筆跡，署押及印文，均非再
      審原告所簽、捺，亦非黃瑞雲所簽、蓋及捺；再未載日期
      河川公地使用放棄申請書申請人黃進義部分（再審原告之
      弟），手寫部分均非再審原告之筆跡，署押及印文，均非
      再審原告所簽、捺，亦非黃進義所簽、蓋及捺。系爭支付
      命令卷宗內再審原告之身分證影本及訴外人黃瑞雲身分證
      影本、黃進義身分證影本及經濟部水利署第五河川局河川
      公地使用費繳納代金聯單影本6 紙，均非再審原告交付予
      再審被告云云。然查，支付命令之聲請，除應表明當事人
      及法院外，衹須表明請求之標的並其數量及請求之原因、
      事實，以及應發支付命令之陳述，且因債務人依民事訴訟
      法第516 條對支付命令得不附理由提出異議，故債權人在
      督促程序就其所主張之事實毋庸舉證，其債權憑證之有無
      ，與應否許可發支付命令無關一節，業據前開最高法院61
      年台抗字第407 號闡述甚明，是再審被告所提土地合約書
      及未載日期河川公地使用放棄申請書6 份係偽造或變造與
      否，既不影響系爭支付命令之核發，再審原告據以提起再
      審顯有未合。又參諸民事訴訟法第511 條及第512 條規定
      ，債權人在督促程序就其所主張之事實毋庸舉證，法院對
      支付命令之核發亦不調查證據，其與判決之需就當事人所
      提出之證據為實質調查有別，而民事訴訟法第496 條第1
      項第13款所規定之再審事由，係以前訴訟程序事實審言詞
      辯論終結前已存在而未經斟酌之證物為限，則系爭確定支
      付命令之核發既不調查證物，性質上自無適用該款再審事
      由之餘地。從而，本件再審原告主張系爭確定支付命令有
      民事訴訟法第496 條第1 項第13款「當事人發現未經斟酌
      之證物或得使用該證物」之再審事由，亦顯無理由。
（三）據此，再審原告所述之再審理由與系爭支付命令之核發全
      然無關，其再審之聲請顯然無理由。本院自得不經言詞辯
      論，以判決駁回。
三、本件事證已臻明確，兩造其餘攻擊、防禦方法，核與本判決
    結論無影響，爰不逐一論列，併此敘明。
四、據上論結，本件再審之訴為顯無理由，依民事訴訟法第502
    條第2 項、第78條判決如主文。
中    華    民    國   100    年    2     月    25    日
                  民二庭法  官  柯月美
以上正本係照原本作成
如對本判決上訴須於判決送達後20日內向本院提出上訴狀
如委任律師提起上訴者，應一併繳納上訴審裁判費。
中    華    民    國   100    年    2     月    25    日
                        書記官  黃怡禎